【裁判字號】    89,簡上,155
【裁判日期】    890706
【裁判案由】    給付票款
【裁判全文】
臺灣臺北地方法院民事判決  八十九年度簡上字第一五五號
    上  訴  人  乙○○
    被  上訴人  甲○○
右當事人間請求給付票款事件，上訴人對於中華民國八十九年一月二十日本院臺北簡
易庭八十八年度北簡字第一六三九八號第一審判決提起上訴，本院判決如左：
    主      文
上訴駁回。
第二審訴訟費用由上訴人負擔。
    事      實
甲、上訴人方面：
    上訴人未於言詞辯論期日到場，惟據其於準備程序到場及提出之書狀所為聲明、
    陳述如左：
一、聲明：
    （一）原判決廢棄。
    （二）駁回被上訴人在第一審簡易之訴。
二、陳述：
    除與原審判決書所載者相同茲予引用外，補稱：
    上訴人於民國八十年四月間代被上訴人購買「國產」股票，事後股票由被上訴人
    自行計算結清，被上訴人事隔八年主張尚欠七張股票未清，並先向上訴人主管施
    壓，致上訴人主管下手諭，上訴人不堪其擾，精神錯亂，始依被上訴人要求開立
    新臺幣（下同）五十四萬五千元之支票一紙，當時被上訴人承諾待上訴人房屋售
    出後始會加以提示，上訴人第一次交付予被上訴人者為發票日：八十八年六月三
    十日之支票，系爭支票則係在屆期房屋尚未售出之情況下所交付，詎被上訴人未
    予預警即提出交換，且第一次交付之支票亦未退還，上訴人既積欠被上訴人股票
    ，依法自應返還股票，原審判決判令上訴人應給付上開款項顯有違誤，應予廢棄
    。
三、證據：援用原審之立證方法。
乙、被上訴人方面：
一、聲明：
    駁回上訴。
二、陳述：
    除與原審判決書所載者相同茲予引用外，補稱：
    （一）上訴人就系爭支票、書據等係其所親書及其尚欠被上訴人七張股票未還等
          節，並不爭執，足證被上訴人主張上訴人於八十年間，因欠被上訴人「國
          產」股票七張未還，乃折價五十四萬五千元，由上訴人簽發同額之系爭支
          票以清償該等款項各情均為真實，原審依票據法律關係，判令支票發票人
          即上訴人履行票據義務，給付被上訴人票款及法定遲延利息，於法並無不
          合。
    （二）兩造既經協議上訴人欠被上訴人之國產股票七千股，應折價五十四萬五千
          元，由上訴人以金錢賠償被上訴人因上訴人不法侵占股票之損失，並以上
          訴人簽發之系爭支票作為清償債務之方法，屬於「債之更改」，依法上訴
          人自應履行新債務，不得另行要求依債務更改前之舊債務交付股票。
    （三）被上訴人所以持有系爭支票，係因上訴人原交付票號：ＡＩ000000
          00號之支票不獲兌現，才改以系爭支票償付，而上訴人初始所以交付支
          票予被上訴人，乃因八十年間上訴人未經被上訴人之同意，擅將其持有屬
          於被上訴人所有之「國產」股票七千股出售，並將所得之股款全部侵占入
          己，當時被上訴人本擬對上訴人提出侵占告訴，因念及上訴人在中央信託
          局擔任秘書職務，具公務員身分，如予提出告訴，必將坐牢失業，其家屬
          亦將受其連累，乃接受上訴人及其主管之請求，同意以上訴人簽發之支票
          賠償被上訴人之損害，支票之簽發係出於上訴人之自由意思，上訴人主張
          係受其主管施壓而簽發，核與事實不符。
    （四）又上訴人畢業於政治大學企管研究所，在財政部所屬中央信託局擔任秘書
          職務數十年，對於簽發支票交付被上訴人，在法律上應負何種義務，並非
          無知之人，則以上訴人之學經歷，若非被上訴人以原不能兌現之支票，向
          上訴人交換本件系爭支票，上訴人斷無將系爭支票交付被上訴人之理，足
          見上訴人主張被上訴人未將舊支票退還云云，顯然無據。
    （五）綜上說明，本件上訴人之上訴為無理由，原審依票據法律關係，命上訴人
          履行給付票款之義務，並無不合，為此請求駁回本件上訴。
三、證據：援用原審之立證方法。
    理      由
一、本件上訴人經合法通知，未於言詞辯論期日到場，核無民事訴訟法第三百八十六
    條所列各款情形，爰依被上訴人之聲請，由其一造辯論而為判決。
二、本件被上訴人於原審起訴主張：其於八十年間與上訴人共同出資購買「國產」股
    票，經結清後，上訴人名下尚餘增資股七千股之「國產」股票為其所有，詎上訴
    人竟未經其同意，擅將該等股票賣出，並將款項予以侵占入己，經其與上訴人交
    涉結果，上訴人同意以五十四萬五千元賠償被上訴人因上訴人不法侵占股票所受
    損害，並簽發票號：ＡＩ0000000號，金額：五十四萬五千元之支票交被
    上訴人收執，惟屆期提示不獲兌現，上訴人遂另行交付以臺灣土地銀行臺北分行
    為付款人，金額：五十四萬五千元，發票日：八十八年十月三十日，支票號碼：
    ＡＩ0000000號之系爭支票以為清償，詎屆期提示仍不獲付款，爰提起本
    件訴訟等語。
三、上訴人則以：其代被上訴人購買之「國產」股票業已結清，被上訴人事隔八年始
    以其尚欠七張股票尚未清償為由，向其主管施壓，其因被脅迫而簽發五十四萬五
    千元之支票交被上訴人收執，嗣因該等支票未能兌現，其乃另行交付系爭支票予
    被上訴人，詎被上訴人違反雙方約定，於其所有房屋尚未售出之情況下，即提示
    兌領，且未將上訴人原交付之支票退還，上訴人既積欠被上訴人股票，依法自應
    返還股票，被上訴人之起訴難認正當等語資為抗辯。
四、經查被上訴人主張其與上訴人共同出資購買「國產」股票，經結清後，上訴人名
    下尚餘增資股七千股之「國產」股票為其所有，因上訴人未經其同意，擅將該等
    股票賣出，並將款項予以侵占入己，經洽談結果，上訴人同意以五十四萬五千元
    賠償被上訴人因上訴人不法侵占股票所受損害，並簽發同額支票交被上訴人收執
    ，惟屆期提示不獲兌現，上訴人遂再行交付系爭支票以為清償，詎屆期提示仍不
    獲付款之事實，已據被上訴人提出證券買賣對帳單、書據、支票及退票理由單各
    一紙為證，且該等書據、支票等為上訴人所親簽，經結清後，上訴人名下尚餘增
    資股七千股之「國產」股票為被上訴人所有，亦為上訴人所不爭，被上訴人上開
    主張自堪信為真實。
五、雖上訴人抗辯：其簽發系爭支票係受主管脅迫所致，且其既積欠被上訴人股票，
    理應返還股票云云，並提出中央信託局秘書處處長便箋為證。惟查：上開中央信
    託局秘書處處長便箋僅載明：「甲○○要我轉告您，關於國產一事，務須於六月
    上旬解決，否則有嚴重後果」等語，核其內容，不過係轉述被上訴人所言，本難
    認中央信託局秘書處處長有何脅迫上訴人情事。且被上訴人所以持有系爭支票，
    係因上訴人原交付用以清償之支票屆期不獲兌現，上訴人為解決上開股票糾紛，
    遂另行交付系爭支票之故，顯見上訴人先後二次簽發支票交付被上訴人收執，均
    非被脅迫而為，且兩造確有變更債之內容，將上訴人原應返還股票之債務，改由
    上訴人以給付現金五十四萬五千元之方式清償之真意，蓋倘上訴人簽發上開支票
    係受主管脅迫所致，且兩造並無變更債之內容之真意，上訴人何以不逕行返還股
    票，反而於原交付支票屆期不獲兌現後，猶另行簽發系爭支票交付被上訴人以為
    清償？準此，堪認上訴人上開所辯，核與事實不符，尚非可採。
六、按我國民法關於債之更改雖未設明文，然學說仍承認有更改契約，債之更改契約
    一經成立，債之關係因為更改，舊債務即歸於消滅，新債務因而成立。本件上訴
    人名下尚餘增資股七千股之「國產」股票為被上訴人所有，兩造經洽談結果，同
    意將上訴人返還上開股票之債務，改由上訴人以給付現金五十四萬五千元之方式
    清償，並由上訴人簽發支票支付，既詳前述，足證兩造確已合意變更債之關係，
    揆諸前揭說明，舊債務即已歸於消滅，兩造均不得再依舊的債之關係主張權利，
    從而，被上訴人依新的債之關係，本於票據之法律關係，請求上訴人給付票款及
    法定遲延利息，於法並無不合，應予准許。
七、綜上所述，上訴人主張被上訴人應請求返還股票一節，既難認為適法，被上訴人
    請求上訴人給付票款五十四萬五千元及自支票發票日之翌日即八十八年十月三十
    一日起至清償日止，按年息百分之六計算之法定遲延利息，洵屬正當，原審為上
    訴人敗訴之判決，核無違誤，上訴意旨指摘原判決不當，求予廢棄改判，為無理
    由，應予駁回。
八、本件事證已臻明確，兩造其餘攻擊、防禦方法及所提之證據，經本院斟酌後，認
    均不足以影響本判決之結果，自無庸逐一詳予論駁，附此敘明。
據上論結，本件上訴為無理由，依民事訴訟法第四百三十六條之一第三項、第四百四
十九條第一項、第七十八條、第三百八十五條第一項前段，判決如主文。
中      華      民      國    八十九    年      七      月      六      日
                              民事第六庭審判長法官  鄭純惠
                                              法官  姜悌文
                                              法官  陳秀貞
右為正本係照原本作成
本判決不得上訴
中      華      民      國    八十九    年      七      月      十二      日
~B法院書記官  林秀妙


司法院資訊處製作；財團法人民間司法改革基金會備份。
